【裁判字號】    92,上訴,3255
【裁判日期】    921107
【裁判案由】    偽造文書等
【裁判全文】
臺灣高等法院刑事判決                          九十二年度上訴字第三二五五號
    上  訴  人
    即  被  告  乙○○
右上訴人因偽造文書等案件，不服臺灣桃園地方法院九十二年度訴字第六四八號，中
華民國九十二年七月九日第一審判決（起訴案號：臺灣桃園地方法院檢察署九十二年
度偵字第二０三七號），提起上訴，本院判決如左：
    主  文
原判決撤銷。
乙○○行使偽造私文書，足以生損害於他人，處有期徒刑拾月。
委託書上偽造之「丙○○○」署押壹枚沒收。
    事  實
一、緣乙○○於民國九十一年十二月三十日下午十時許，以電話向友人劉碧珠借用其
    母丙○○○所有之車牌號碼Ｗ三─一一一九號自用小客車乙輛使用，並承諾於同
    年月三十一日十二時前返還該車。劉碧珠即請其弟劉昌樑於同日下午十一時許，
    在新竹縣芎林鄉國道三號高速公路交流道（下稱「芎林交流道」）附近，將前揭
    車輛交予乙○○，惟乙○○於同年月三十一日凌晨一時許，因需款孔急，欲將前
    開車輛變賣以取得財物，竟基於意圖為自己不法所有之犯意，將其持有之該車據
    為己有，且為了取得車主
    駕車為警查獲，需出示車主
    日上午九時許，在新竹縣竹東鎮某燦坤公司賣場附近，將其母丙○○○之
    交予乙○○。乙○○旋即基於偽造私文書之犯意，將前開車輛暫停於芎林交流道
    附近路邊，而在車上以偽造「丙○○○」署押之方式，偽造以丙○○○名義出具
    之委託書乙紙，再於同日上午十時許，經由不知情之秉忠汽車商行負責人范秉忠
    介紹，前往桃園縣楊梅鎮○○○路三百二十八號日源中古車行，向不知情之車商
    邱源輝佯稱，其係受車主委託出售前開車輛，同時出示行車執照、車主丙○○○
    邱源輝二人，且使邱源輝陷於錯誤，而同意以新台幣（下同）三十一萬元之價格
    向其收購前開車輛，並交付二十五萬元現金予乙○○，另外六萬元款項則交給范
    秉忠以抵償范秉忠先前墊付乙○○之款項。嗣乙○○於九十二年一月一日上午八
    時，電告劉碧珠稱前開車輛已遭其變賣，無法返還，劉碧珠始知受騙，報警究辦
    ，而悉上情。
二、案經丙○○○訴由桃園縣警察局楊梅分局報請臺灣桃園地方法院檢察署檢察官偵
    查起訴。
    理  由
一、右揭犯罪事實，業據被告乙○○迭於警詢、原審及本院審理中坦承不諱，核與告
    訴人丙○○○之指訴及被害人邱源輝之陳述情節相符，並據證人即劉碧珠之弟劉
    昌樑於警詢中證述其將前開車輛交予被告之過程明確，及證人劉碧珠於警詢、偵
    查中及原審調查中證述被告向其借車及索取告訴人丙○○○
    且經證人范秉忠於警詢中證述其介紹被害人邱源輝向被告買車之過程在卷，均互
    核相符，復有被告偽造之委託書（其上有被告偽造之「丙○○○」署押一枚）、
    告訴人丙○○○之
    存摺暨明細（戶名：邱瑞霞）、車籍作業系統—查詢認可資料暨行車執照影本、
    新領牌照登記書、被告書立之契約書各乙份，及前開車輛照片二幀附卷可稽，顯
    見被告前開自白核與事實相符，足堪採信。本案事證明確，被告之犯行，洵堪認
    定。
二、查被告向劉碧珠借得其母之自用小客車後，據為己有，並偽造丙○○○之委託書
    ，持向邱源輝變賣，詐得價款，自足生損害於丙○○○及邱源輝，核被告所為，
    係犯刑法第二百十六條、第二百十條之行使偽造私文書罪、第三百三十五條第一
    項之侵占罪及第三百三十九條第一項之詐欺取財罪。被告偽造「丙○○○」署押
    之行為，係偽造私文書之部分行為，其偽造私文書後復持以行使，偽造之低度行
    為應為行使之高度行為所吸收，均不另論罪。公訴意旨指被告向劉碧珠詐騙取得
    自用小客車，係犯刑法第三百三十九條第一項之詐欺取財罪，惟此部分應成立刑
    法第三百三十五條第一項之侵占罪 (理由詳如後述)，因起訴之基本犯罪事實相
    同，爰變更檢察官所引應適用之法條。另起訴書指被告向劉碧珠詐騙取得其母丙○○○之
    部分並不成立犯罪行為 (理由詳如後述)，因公訴意旨認與前揭成罪部分係接續
    行為，為實質上一罪，故不另為無罪之諭知。被告所犯前開三罪間，有方法、結
    果之牽連關係，為牽連犯，應依刑法第五十五條規定，從一重論以刑法第二百十
    六條、第二百十條之行使偽造私文書罪。
三、公訴意旨另以：被告乙○○基於意圖為自己不法所有之犯意，於九十一年十二月
    三十日下午十時許，在不詳地點，以電話聯絡證人劉碧珠，以有事需南下台中為
    由，表示欲借用證人劉碧珠之母丙○○○所有之車牌號碼Ｗ三─一一一九號自用
    小客車，承諾使用二天即可返還，使證人劉碧珠陷於錯誤，而於同日下午十一時
    許，委託證人劉昌樑將前開車輛駛往新竹芎林交流道附近交付予被告，被告騙取
    車輛後，再基於同一接續犯意，於翌日凌晨，以電話向劉碧珠佯稱前開車輛因其
    酒後駕車遭警方查扣，需出示車主之
    日上午九時許，在新竹縣竹東鎮將其母丙○○○之
    告就此部分亦涉有刑法第三百三十九條第一項之詐欺取財罪嫌云云。按犯罪事實
    ，應依證據認定之，無證據不得推定其犯罪事實。又不能證明被告犯罪者，應諭
    知無罪之判決，刑事訴訟法第一百五十四條、第三百零一條第一項分別定有明文
    。查被告於原審審理中堅決否認其向證人劉碧珠借車時，即有詐欺取財之故意及
    犯行存在，辯稱：其確實是向證人劉碧珠借車使用，要開車去台中向友人借錢，
    但因借不到錢，才會臨時起意要將前開車輛變賣，因而又打電話給證人劉碧珠，
    向證人劉碧珠騙取告訴人丙○○○之
    珠於警詢中所證：被告係打電話向伊借車，其才請證人劉昌樑將車開至芎林交流
    道附近將車交予被告，被告借車時並未出言恐嚇或威脅，當時也未一併借用其他
    物品等語，及證人劉碧珠於原審調查中證稱：行車執照原本就置於車上，被告是
    在凌晨一、二時打電話給伊稱因酒後駕車為警查獲，需要車主的
    母親丙○○○之
    取財之故意，其應於借車斯時即向證人劉碧珠索取告訴人丙○○○之
    利其遂行犯行，當無在借車使用數小時後，始向證人劉碧珠另行索取告訴人丙○○○之
    欺罪。另被告向證人劉碧珠索取告訴人丙○○○之
    ，並非基於意圖為自己不法所有之犯意為之，此部分當無成立詐欺罪之餘地。
四、原判決以被告罪證明確，據以論罪科刑，固非無見，惟 (一)原判決既認被告向
    劉碧珠借得其母之自用小客車變賣部分，係犯刑法第三百三十五條第一項之侵占
    罪，而非起訴書所指之刑法第三百三十九條第一項之詐欺取財罪，但未於理由中
    敘明變更檢察官所引應適用之法條，據上論斷欄內復未引用刑事訴訟法第三百條
    ，自有未洽。(二)原判決雖認被告向劉碧珠詐騙取得其母丙○○○之
    ，並不成立刑法第三百三十九條第一項之詐欺取財罪，但未敘明因與成罪部分有
    實質上一罪之關係，不另為無罪之諭知，亦有未洽。(三)原判決指被告利用不知
    情之范秉忠介紹其將車售予邱源輝，被告此部分應屬間接正犯；但據范秉忠及邱
    源輝之證述，范秉忠僅轉介被告向邱源輝賣車，其後之買賣過程，均由被告與邱
    源輝直接商談，范秉忠並未參與，申言之，被告向被害人邱源輝行使偽造私文書
    、詐欺取財時，范秉忠並未參與其犯罪行為，則范秉忠先前轉介之時，雖不知情
    ，亦無認被告係屬間接正犯。被告上訴意旨，指其於事後之九十二年一月一日上
    午，即向新竹縣警察局竹東分局甲○○警員自首，而原判決未加查明，實有不當
    云云。惟據警員甲○○於本院審理時證稱：被告於九十二年一月一日上午約七時
    許，到竹東派出所找伊，談起其向人借車未還之事，伊告知被告這是私人的事，
    要自己解決，伊不知道被告變賣車子的事，被告只說借車沒有還，當時沒有作筆
    錄，也沒有說要自首，伊覺得這是私人糾紛，被告沒有報案等語 (見本院九十二
    年十月二十四日筆錄)，參諸被告亦供承：「我並沒有很確切告訴證人甲○○」
    等情 (同上筆錄)，足見被告當日所為，尚與刑法第六十二條前段所定：「對於
    未發覺之罪自首而受裁判」之要件不合。被告之上訴，雖無理由，但原判決既有
    前揭可議之處，即無可維持，應予撤銷改判。爰審酌被告犯罪之動機、目的、手
    段，其以偽造署押，進而偽造委託書之方式變賣告訴人之車輛，取得款項供己花
    用、對告訴人丙○○○及被害人邱源輝造成損害，惟事後尚知坦承犯行，表示悔
    悟之態度等一切情狀，量處如主文所示之刑。
五、卷附以告訴人丙○○○名義出具之委託書一紙，雖係被告偽造後供犯罪所用之物
    ，惟業經被告交付予被害人邱源輝收執，已非被告所有之物，自不得沒收，僅就
    前開委託書上偽造之「丙○○○」署押一枚部分，依刑法第二百十九條之規定宣
    告沒收。
據上論斷，應依刑事訴訟法第三百六十九條第一項前段、第三百六十四條、第二百九
十九條第一項前段、第三百條，刑法第二百十六條、第二百十條、第三百三十五條第
一項、第三百三十九條第一項、第五十五條、第二百十九條，罰金罰鍰提高標準條例
第一條前段，判決如主文。
本案經檢察官郭啟東到庭執行職務。
中      華      民      國     九十二     年     十一    月     七    日
                                    臺灣高等法院刑事第九庭
                                        審判長法  官  官  有  明
                                              法  官  周  盈  文
                                              法  官  洪  曉  能
右正本證明與原本無異。
如不服本判決，應於收受送達後十日內向本院提出上訴書狀，其未敘述上訴之理由者
並得於提起上訴後十日內向本院補提理由書（均須按他造當事人之人數附繕本）。
                                              書記官  劉  文  美
中      華      民      國     九十二     年     十一    月     十     日
附錄論罪科刑法條全文：
中華民國刑法第二百十條
偽造、變造私文書，足以生損害於公眾或他人者，處五年以下有期徒刑。
中華民國刑法第二百十六條
行使第二百十條至第二百十五條之文書者，依偽造、變造文書或登載不實事項或使登
載不實事項之規定處斷。
中華民國刑法第三百三十九條
 (普通詐欺罪)
意圖為自己或第三人不法之所有，以詐術使人將本人或第三人之物交付者
，處五年以下有期徒刑、拘役或科或併科一千元以下罰金。
以前項方法得財產上不法之利益或使第三人得之者，亦同。
前二項之未遂犯罰之。
中華民國刑法第三百三十五條
 (普通侵占罪)
意圖為自己或第三人不法之所有，而侵占自己持有他人之物者，處五年以
下有期徒刑、拘役或科或併科一千元以下罰金。
前項之未遂犯罰之。


司法院資訊處製作；財團法人民間司法改革基金會備份。
